【裁判字號】    98,上訴,2462
【裁判日期】    980929
【裁判案由】    偽造文書等
【裁判全文】
臺灣高等法院刑事判決                98年度上訴字第2462號
上  訴  人
即  被  告  甲○○
上列上訴人因偽造文書等案件，不服臺灣臺北地方法院97年度訴
字第682 號，中華民國98年4月3日第一審判決（起訴案號：臺灣
臺北地方法院檢察署96年度偵字第25310、26679號），提起上訴
，本院判決如下：
    主  文
原判決關於甲○○使公務員登載不實、詐欺罪暨其定執行刑部分
，均撤銷。
甲○○意圖為自己不法之所有，以詐術使人將本人之物交付，處
有期徒刑拾月，減為有期徒刑伍月；又意圖為自己不法之所有，
以詐術使人將本人之物交付，處有期徒刑壹年肆月，減為有期徒
刑捌月。
其他上訴駁回。
上開撤銷改判部分所處之刑與上訴駁回部分所處之刑，應執行有
期徒刑貳年貳月。
    事  實
一、甲○○前為臺灣區帽子輸出業同業公會（以下簡稱「帽子公
    會」）之總幹事，該公會並擁有門牌號碼臺北市中正區○○
    ○路22號6樓之3房屋（建物號碼臺北市○○區○○段1 小段
    1005號建號，座落土地地號為臺北市○○段○ ○段795、795
    之1 地號土地，含共同使用部分），及臺北市○○區○○段
    1 小段地下2 、3 層（坐落土地地號為臺北市○○段○ ○段
    793、793之1、794、795、795之1、797，含共同使用部分）
    之所有權。甲○○因股市投資失利，債臺高築，乃鋌而走險
    ，自民國（下同）89年1月間起至95年6月30日止的期間，是
    基於意圖為自己不法所有及偽造文書之概括犯意，自95 年7
    月1日起至96年9 月2日（原審判決誤載為12月26日）止的期
    間，則是基於反覆實施之單一犯意，以其所職務上所保管帽
    子公會之印章，及職務上代為刻用之公會理事長廖松岳之印
    章，持向臺北富邦商業銀行南門分行（以下簡稱「臺北富邦
    南門分行」）辦理帽子公會之定期存款解約，使臺北富邦南
    門分行不知情之承辦人員陷於錯誤，誤以為係經過帽子公會
    許可，而將帽子公會在該銀行的定期存款解約，甲○○乃盜
    用前揭印章蓋用印文在取款憑條上，而偽造帽子公會名義提
    領款項，持向臺北富邦南門分行提領帽子公會的基金帳戶與
    活存帳戶（帳號：000000000000、000000000000）而行使之
    ，使臺北富邦南門分行不知情之承辦人員陷於錯誤，認為是
    帽子公會要提領款項而據以撥付，足以生損害於帽子公會及
    臺北富邦南門分行對於帳務管理之正確性，甲○○連續以前
    揭冒用帽子公會名義提領存款的方式，在89年1月至95年6月
    30日止的期間，總計詐得新臺幣（下同）514萬1,557元，在
    95年7月1日至96年9月2日（原審判決誤載為12月26日）止的
    期間，總計詐得487萬5,477元。
二、甲○○為了供己清償債務私用，而欲以公會前揭房地向銀行
    辦理抵押借款，乃另行起意，先向友人朱惠淑（業經原審於
    98年4月3日以97年度訴字第682號判決及減刑為有期徒刑3月
    ，如易科罰金以銀元300元即新臺幣900元折算1 日確定）稱
    欲買賣前揭房地賺取差價，要向其借名登記為所有權人，朱
    惠淑明知其並無買賣該房地之真意，竟應允配合辦理而交付
    所需的個人資料，而與之共同基於使公務員登載不實之犯意
    聯絡，由甲○○於92年12月5 日前往臺北市古亭事務所，以
    朱惠淑為買受人之不實事項，辦理前揭房地之所有權移轉登
    記，使不知情之承辦人員經書面形式審核後，於92年12月30
    日據以將上開房屋之所有權人由帽子工會登記為朱惠淑，並
    核發所有權狀，足以生損害於帽子公會及古亭地政事務所就
    不動產管理之正確性。甲○○取得該權狀後，即自行基於意
    圖為自己不法之所有與行使使公務員登載不實文書之犯意，
    持上開登記朱惠淑為房地所有人之權狀，向第一商業銀行（
    以下簡稱「第一銀行」）佯稱朱惠淑要辦理抵押借款而行使
    之，使第一銀行不知情之承辦人員陷於錯誤，誤以為朱惠淑
    為真正所有權人，且有意以該房地辦理抵押借款而核發貸款
    ，甲○○因此詐得500 萬元花用。
三、甲○○以公會前揭房地辦理抵押借款得手後，竟食髓知味，
    又另行起意，向其姊姊江建美（業經原審於98年4月3日以97
    年度訴字第682號判決及減刑為有期徒刑3月，如易科罰金以
    銀元300元即新臺幣900元折算1 日確定）稱前揭房地是借他
    人名義登記，為了避免風險，而要借其名義登記為所有權人
    ，江建美明知其並無買賣該房地之真意，竟應允配合辦理而
    交付所需的個人資料，而與之共同基於使公務員登載不實之
    犯意聯絡，由甲○○於95年1 月17日前往臺北市古亭事務所
    ，以江建美為買受人之不實事項，辦理前揭房地之所有權移
    轉登記，使不知情之承辦人員經書面形式審核後，於95年 1
    月25日據以將上開房屋之所有權人由朱惠淑登記為江建美，
    並核發所有權狀，足以生損害於帽子公會及古亭地政事務所
    就不動產管理之正確性。甲○○取得該權狀後，即自行基於
    意圖為自己不法所有及行使使公務員登載不實文書之犯意，
    持上開登記江建美為房地所有人之權狀向建華商業銀行（現
    整併為「永豐商業銀行永豐商業，以下簡稱「永豐銀行」）
    辦理抵押借款而行使之，使永豐銀行不知情之承辦人員陷於
    錯誤，誤以為江建美為真正所有人，且有意以該房地辦理抵
    押借款而核發貸款，甲○○因此詐得900 萬元花用。
四、案經甲○○自首及被害人帽子公會訴由臺灣臺北地方法院檢
    察署檢察官偵查起訴。
    理  由
壹、程序方面
    被告以外之人於審判外之言詞或書面陳述，除法律有規定者
    外，不得作為證據。被告以外之人於偵查中向檢察官所為之
    陳述，除顯有不可信之情況者外，得為證據。公務員職務上
    製作之紀錄文書、證明文書，除顯有不可信之情況外，亦得
    為證據。又按被告以外之人於審判外之陳述，雖不符刑事訴
    訟法第159條之1至第159條之4之規定，而經當事人於審判程
    序同意作為證據，法院審酌該言詞陳述或書面陳述作成時之
    情況，認為適當者，亦得為證據；當事人、代理人或辯護人
    於法院調查證據時，知有刑事訴訟法第159條第1項不得為證
    據之情形，而未於言詞辯論終結前聲明異議者，視為有前項
    之同意，刑事訴訟法第159條之1、第159條之5第1項、第2項
    分別定有明文。經查，本院相關之供述或非供述證據，並無
    顯不可信之情況，檢察官、被告於準備程序中對本案之供述
    、非供述證據均表示無意見而同意作為證據（本院卷第20頁
    背面），本院審酌各該證據作成之狀況，亦認為適當，依前
    揭規定，本案相關之供述、非供述證據，均有證據能力。
貳、實體方面
一、上揭犯罪事實，業據被告於原審坦承不諱，核與同案朱惠淑
    及江建美於原審審理中所為之供述相符，並經告訴代理人林
    坤賢律師於偵查及原審審理中及告訴人代表人廖松岳於偵查
    中之指訴情節大致相符，且有上開房地之建物所有權狀、土
    地登記謄本、建物登記謄本、建物異動索引、臺北富邦南門
    分行帳戶存摺明細、定存查詢單、上開房地買賣及抵押權設
    定登記資料各乙件、資產負債表7件、永豐銀行97年6月23日
    永豐銀城內分行（097）字第00028號函所附之貸款申請書、
    借款約定書、借據、不動產買賣契約書各乙件、臺北富邦銀
    行南門分行97年8月6日、97年8月26日、97年9月11日、97年
    10月9 日、97年11月19日函文所附之交易明細及傳票各乙件
    附卷可稽，堪信被告於原審審理中之自白應與事實相符。是
    本件事證明確，被告犯行洵堪認定，應予依法論科。
二、按被告行為後，刑法部分條文業經修正公布，並均於95年 7
    月1 日施行。修正後刑法第2條第1項規定：「行為後法律有
    變更者，適用行為時之法律。但行為後之法律有利於行為人
    者，適用最有利於行為人之法律」，上揭條文係規範行為後
    法律變更所生新舊法律比較適用之準據法，於刑法修正施行
    後，應適用上揭條文之規定，為「從舊從輕」之比較。又法
    律變更之比較適用，比較時應就罪刑有關之共犯、未遂犯、
    想像競合犯、牽連犯、連續犯、結合犯，以及累犯加重、自
    首減輕暨其他法定加減（如身分加減）與加減例等一切情形
    ，綜其全部罪刑之結果而為比較；且就比較之結果，須為整
    體之適用，不能割裂分別適用各該有利於行為人之法律，此
    即法律變更之比較適用所應遵守之「罪刑綜合比較原則」及
    「擇用整體性原則」（最高法院24年上字第4634號判例、27
    年上字第2615號判例、95年第8 次刑事庭會議決議意旨參照
    ）。
  (一)關於共犯：修正前刑法第28條規定：「二人以上共同實施犯
    罪之行為者，皆為正犯。」，修正後該條規定為：「二人以
    上共同實行犯罪之行為者，皆為正犯。」，即將修正前之「
    實施」改為「實行」，原「實施」之概念，包含陰謀、預備
    、著手及實行等階段之行為，修正後僅共同實行犯罪行為始
    成立共同正犯，是修正後就共同正犯之範圍已有限縮，排除
    陰謀犯、預備犯之共同正犯，新舊法就共同正犯之範圍既因
    此有所變動，自屬犯罪後法律所有變更，而非僅屬純文字修
    正，應比較新舊法（最高法院96年度台上字第934 號判決參
    照），而比較修正前後法律之規定，自以修正後之法律規定
    即僅共同實行犯罪行為始成立共同正犯，較有利於被告。
  (二)關於連續犯：修正前刑法第56條有關「連續數行為而犯同一
    之罪名者，以一罪論，但得加重其刑至二分之一」之連續犯
    規定，經修正刪除，此刪除雖非犯罪構成要件之變更，但顯
    已影響行為人刑罰之法律效果，自屬法律有變更，而刪除連
    續犯之規定後，被告所犯各罪均應依數罪併罰之規定分論併
    罰，是比較修正前、後法結果，自以行為時法律即修正前法
    論以連續犯較有利於被告。
  (三)關於牽連犯：修正前刑法第55條規定：「一行為而觸犯數罪
    名者，或犯一罪而其方法或結果之行為犯他罪名者，從一重
    處斷。」，修正後已將「犯一罪而其方法或結果之行為犯他
    罪名者，從一重處斷」之牽連犯規定刪除，故依修正後之刑
    法規定，被告所犯各罪應依數罪併罰之規定分論併罰。比較
    修正前、後之法律規定，應以修正前之牽連犯規定較有利於
    被告。
  (四)又刑法第339條第1項之詐欺取財罪，其法定刑為五年以下有
    期徒刑、拘役或科或併科一千元以下罰金，而修正後刑法施
    行法增訂第1條之1規定：「中華民國94年1月7日刑法修正施
    行後，刑法分則編所定罰金之貨幣單位為新臺幣。94年1月7
    日刑法修正時，刑法分則編未修正之條文定有罰金者，自94
    年1月7日刑法修正施行後，就其所定數額提高為三十倍。但
    72 年6月26日至94年1月7日新增或修正之條文，就其所定數
    額提高為三倍」，另刑法第33條第5 款修正為：「主刑之種
    類如下：五、罰金：新臺幣一千元以上，以百元計算之。」
    是依修正後之法律，刑法第339條第1項之詐欺取財罪所得科
    處之罰金刑最高為新臺幣3 萬元、最低為新臺幣1000元；然
    依被告行為時之刑罰法律，即罰金罰鍰提高標準條例第1 條
    前段規定之提高倍數10倍及修正前刑法第33條第5 款規定之
    罰金最低額1元計算，該罪之罰金刑最高為銀元3萬元即新臺
    幣9 萬元，最低額為銀元1 元即新臺幣3 元，比較上述修正
    前、後之刑罰法律，自以被告行為時關於科處罰金刑之法律
    較有利於被告。
  (五)刑法第62條前段對於未發覺之罪自首而受裁判者，由原條文
    所定之必減其刑，修正為「得減輕其刑」，比較新舊法結果
    ，自以修正前之規定較有利於被告。
  (六)定應執行刑部分，修正前刑法第51條第5 款規定：「數罪併
    罰，分別宣告其罪之刑，依左列各款定其應執行者：宣告多
    數有期徒刑者，於各刑中之最長期以上，各刑合併之刑期以
    下，定其刑期。但不得逾二十年。」修正後刑法第51 條第5
    款規定「宣告多數有期徒刑者，於各刑中之最長期以上，各
    刑合併之刑期以下，定其刑期。但不得逾三十年。」比較新
    舊法結果，修正後之規定並非較有利於被告。
    綜上法律修正前、後之罪刑相關規定而為比較，以修正前之
    刑法相關規定較有利於被告，上開規定自應適用修正前刑法
    相關規定論科。
    另刑法第55條關於想像競合犯之規定，修正後增列第55條但
    書，係科刑之限制，為法理之明文化，非屬法律之變更，無
    刑法第2條第1項規定之適用，自不生新舊法比較及綜合比較
    之問題，應依一般法律適用原則，適用裁判時法（最高法院
    95年度第21次刑事庭會議決議參照），附此敘明。
三、核被告就犯罪事實一部分所為，係犯刑法第216條、第210條
    之行使偽造私文書罪，及同法第339條第1項之詐欺取財罪；
    被告在89年1月至95年6月30日止的期間，多次以前揭方式詐
    領款項，各時間緊接，方法相同，分別觸犯構成要件相同之
    罪名，顯各係基於概括犯意為之，應各依修正前刑法第56條
    連續犯之規定，各論以一連續行使偽造私文書罪及連續詐欺
    取財罪，並均依法加重其刑；被告在95年7月1日至96年9月2
    日止的期間，雖有多次詐領款項，其係因己身債台高築才挺
    而走險詐領冒公會的銀行款項，可認被告係基於反覆實施同
    一犯罪的單一犯意而為前述行使偽造私文書及詐欺取財行為
    ，故僅各論以一罪；被告在取款憑條上，盜用帽子公會及其
    因公務使用自行刻用之理事長廖松岳之印章蓋用印文之行為
    ，為偽造私文書之部分行為，而其偽造私文書之低度行為，
    復為行使偽造私文書之高度行為所吸收，均不另論罪；被告
    前揭89年1月至95年6月30日止期間，所犯之連續行使偽造私
    文書罪及連續詐欺取財罪，具有方法、目的之牽連關係，應
    依修正前刑法第55條牽連犯之規定，從一重之連續行使偽造
    私文書罪處斷，至於95年7月1日至96年9月2日止的期間所犯
    行使偽造私文書罪、詐欺取財罪，因其犯罪目的單一，且二
    行為間在社會評價上難以強行切割，核屬一行為觸犯數罪名
    ，應依刑法第55條想像競合犯之規定，從一重之行使偽造私
    文書罪處斷；起訴書就被告前揭提領存款部分，雖認係犯刑
    法第320條第1項之竊盜罪，並經公訴檢察官於原審審理中更
    正為刑法第336條第2項之業務侵占罪（原審卷(一)第32頁背面
    ），然依告訴代理人及被告於原審審理時所述，可知被告就
    公會所需款項，仍須依程序辦理請領，經核可後始能提領，
    可見被告就公會前揭銀行帳戶並無保管的持有關係，而其前
    揭逾越授權範圍盜用公會印章提領，則屬施用詐術的行為取
    得該帳戶款項，故公訴人此部分所指均有誤會，然審酌侵占
    、竊盜與詐欺，俱以不法手段占有領得財物，其客觀構成要
    件之主要事實雷同，二罪復同以為自己或第三人不法之所有
    意圖為主觀要件，同以他人之財物為客體，同為侵害財產法
    益之犯罪，罪質尚無差異，其侵害行為之內容雷同，犯罪構
    成要件亦具共通性（即共同觀念），應認具有同一性，況且
    ，被告於原審審理時就此變更之事實均已知悉，對於訴訟防
    禦權並無妨礙，從而，在此基本事實同一範圍內，自得變更
    檢察官所引之起訴法條，附此敘明。而被告就犯罪事實二、
    三部分所為，均係犯刑法第210條、第214條之行使使公務員
    登載不實文書罪及同法第339條第1項之詐欺取財罪；被告就
    所犯使公務員登載不實之行為，為其後行使之高度行為所吸
    收，不另論罪；被告所犯上開二罪，有方法、目的之牽連關
    係，應依修正前刑法第55條牽連犯之規定，從一重之詐欺取
    財罪處斷；起訴書此二部分雖未論及被告涉犯詐欺取財罪，
    然經公訴檢察官於原審審理中更正（原審卷(三)第21頁），且
    此部分既與已起訴部分具有裁判上之一罪關係，本院自應併
    予審究。被告與同案朱惠淑，及被告與同案江建美，就上開
    犯罪事實二、三部分犯行，各有犯意聯絡及行為分擔，各為
    共同正犯。被告所犯上開連續行使偽造文書罪、行使偽造文
    書罪、二次詐欺取財罪間，犯意個別，行為有異，應予分論
    併罰。茲查，被告於96年9月3日向臺灣臺北地方法院檢察署
    檢察官提出自首，有刑事自首狀乙紙附卷足稽（臺灣臺北地
    方法院檢察署96年度發查字第2581 號卷第5頁），雖告訴人
    於96年8 月15日已向臺灣士林地方法院民事庭聲請對被告之
    財產為假扣押，有臺灣士林地方法院96年度裁全字第3254號
    裁定乙件在卷可參，但臺灣士林地方法院民事庭究非犯罪偵
    查機關，本件被告仍係於犯罪偵查機關發覺前自首，合於修
    正前刑法第62條自首之要件，就所犯上開各罪均應依修正前
    刑法第62條前段之規定，減輕其刑，又被告就連續行使偽造
    私文書罪部分，同有刑之加重及減輕事由，並依法先加後減
    之。
四、原審就被告使公務員登載不實、詐欺取財罪部分，據以論科
    ，固非無見，惟被告向第一銀行貸得款項為500 萬元；向永
    豐銀行貸得款項為900萬元，原判決認向第一銀行貸得600萬
    元；向永豐銀行貸得1230萬元，又被告業已向各該銀行償還
    全部貸款，此有第一銀行士林分行98年8 月12日一士林字第
    00112號函附放款往來明細、永豐銀行城內分行98年8月13日
    永豐銀城內分行（098）字第00062號函（本院卷第60頁至第
    66頁）在卷可考，從而原判決認定事實未臻詳適，被告上訴
    意旨，請求輕判，雖非有理由，惟原判決既有前開可議之處
    自屬無可維持，應由本院予以撤銷改判，爰審酌被告身為帽
    子公會之總幹事，不思忠實執行業務，竟因經濟狀況不佳，
    鋌而走險，以公會會所抵押辦理貸款，及被告與同案朱惠淑
    、江建美皆為親友，被告竟與渠等合謀，辦理上開房地所有
    權移轉登記，對於公會造成嚴重損害，但其素行尚佳，犯罪
    後亦坦承犯行，態度尚稱良好，並已清償全部抵押貸款，且
    已與告訴人達成民事和解，有原法院97 年度附民字第327號
    和解筆錄乙件在卷可佐，惟尚未給付賠償款項等一切情狀，
    就詐欺罪（向第一銀行冒貸）部分，處有期徒刑10月；就詐
    欺罪（向永豐銀行冒貸）部分，處有期徒刑1年4月。末查，
    本案被告前揭所犯使公務員登載不實乙罪、詐欺取財二罪，
    所犯之犯罪時間，均係於96年4 月24日之前，且無中華民國
    九十六年罪犯減刑條例所定不得減刑之情形，爰依同條例第
    2條第1項第3 款規定減其宣告刑二分之一即分別減為有期徒
    刑5月、8月。至臺北富邦銀行取款憑條上蓋用之帽子公會及
    廖松岳印文，係被告以其保管之帽子公會印章及因公務刻用
    之廖松岳印章所為，業據被告於原審審理中自承在卷，且為
    帽子公司之代理人所是認，堪認此應為盜用之印文，而非偽
    造之印文，爰均不併予宣告沒收。
五、原審就被告行使偽造私文書、詐欺取財部分，認被告罪證明
    確，依刑法第2條第1 項前段、第216條、第210條、第339條
    第1項、第55條，修正前刑法第56 條、第55條、第62條前段
    ，中華民國九十六年罪犯減刑條例第2條第1項第3款、第7條
    之規定，審酌被告犯罪之動機、目的、方法、結果、所生危
    害、犯後態度暨其他一切情狀，就被告連續行使偽造私文書
    部分，處有期徒刑1年6月；行使偽造私文書部分，處有期徒
    刑1年2月。又被告連續行使偽造私文書之犯行在96年4 月24
    日以前，合於中華民國罪犯減刑條例第2條第1項第3 款之規
    定，減其宣告刑2分之1 ，即有期徒刑9月，至行使偽造私文
    書部分之犯行，因其係自95年7月1日起至96年9月2日止，此
    一部分之單一行為，已逾96年4 月24日以後，已不符上開減
    刑條例之減刑條件，自不得邀減刑之寬典。原審認事用法，
    核無不合，量刑亦屬妥適，被告上訴意旨，砌詞圖減輕其刑
    ，為無理由，應予駁回。
六、上開撤銷改判部分與上訴駁回部分所處之刑，並依修正前刑
    法第51條第5款規定，定其應執行刑為有期徒刑2年2月。
據上論斷，應依刑事訴訟法第368條、第369條第1項前段、第364
條、第299條第1項前段、第300條，刑法第2條第1項前段、第216
條、第214條、第339條第1 項、第55條，修正前刑法第56條、第
55條、第51 條第5款、第62條前段，刑法施行法第1條之1，中華
民國九十六年罪犯減刑條例第2條第1項第3款、第7條，判決如主
文。
本案經檢察官李金定到庭執行職務。
中    華    民    國    98    年    9     月    29    日
                  刑事第三庭  審判長法  官  陳博志
                                    法  官  劉興浪
                                    法  官  許文章
以上正本證明與原本無異。
如不服本判決，應於收受送達後10日內向本院提出上訴書狀，其
未敘述上訴之理由者並得於提起上訴後10日內向本院補提理由書
（均須按他造當事人之人數附繕本）「切勿逕送上級法院」。
                                    書記官  蔡慧娟
中    華    民    國    98    年    9     月    29    日
附錄：本案論罪科刑法條全文
刑法第216條
行使第二百十條至第二百十五條之文書者，依偽造、變造文書或
登載不實事項或使登載不實事項之規定處斷。
刑法第210條
偽造、變造私文書，足以生損害於公眾或他人者，處五年以下有
期徒刑。
刑法第214條
明知為不實之事項，而使公務員登載於職務上所掌之公文書，足
以生損害於公眾或他人者，處三年以下有期徒刑、拘役或五百元
以下罰金。
刑法第339條
意圖為自己或第三人不法之所有，以詐術使人將本人或第三人之
物交付者，處五年以下有期徒刑、拘役或科或併科一千元以下罰
金。
以前項方法得財產上不法之利益或使第三人得之者，亦同。
前二項之未遂犯罰之。


司法院資訊處製作；財團法人民間司法改革基金會備份。
